臺灣高等法院臺南分院民事判決　100年度上易字第77號
上　訴　人　黃林純子
訴訟代理人　黃國隆
被 上 訴人　王秀蘭
上列當事人間請求侵權行為損害賠償事件，上訴人對於民國99年
10月20日臺灣臺南地方法院第一審判決（99年度交附字第65號
）提起上訴，由刑事庭移送前來（99年度交附民上字第103），
經本院於100年5月31日言詞辯論終結，判決如下：
    主  文
原判決關於駁回上訴人後開第二項之訴，及訴訟費用部分（確定
部分除外）之裁判均廢棄。
被上訴人應給付上訴人新台幣柒萬元，及自民國九十九年七月二
十日起至清償日止，按週年利率百分之五計算之利息。
其餘上訴駁回。
第一審（確定部分除外）、第二審訴訟費用由被上訴人負擔十分
之七，餘由上訴人負擔。
    事實及理由
一、上訴人主張：被上訴人於民國98年1月24日下午2時30分許，
    騎乘車號ZZZ-201號輕型機車，沿臺南市○○路，行向由東
    向西，行經東寧路與林森路口，在未越停止線前，行向號誌
    已轉為黃燈（其時序之秒數14時30分35秒）。而當時天候晴
    、日間自然光線、路面狀況乾燥、無缺陷、無障礙，且視距
    良好。又該交叉路口寬近60米，被上訴人眼前視程可詳覽路
    口，時序在35秒，號誌已呈黃燈，依道路交通標誌標線號誌
    設置規則第206條第1項第4款、第5款、道路交通安全規則第
    90條、第94條第3項及第102條第1項第1款規定，被上訴人在
    未越停止線，號誌已轉為黃燈，依一般駕駛人智慧、行車經
    驗及交通法規之規定，對該交叉路口可否安全橫過？理應採
    取安全措施，為預防可能狀況的防止，然該處綠燈後之黃紅
    燈總數為5秒，如以時速50公里計算，每秒13.89公尺，5秒
    應行駛69.45公尺，可安然通過該交叉路口，但被上訴人竟
    疏未注意，僅以時速30公里之速度前進，漠視上開進入黃燈
    應在紅燈2秒前通過之號誌指示，致經過8秒即14時30分43秒
    時仍未通過，而撞擊已綠燈約3秒因左方機車阻擋視線，致
    未目擊被上訴人機車前來，而信賴應無機車前來，伊所騎機
    車，何能謂被上訴人無過失？在此過失行為下，造成伊受有
    左肩峰與鎖骨關節閉鎖性脫臼、左肩部挫傷及左臀挫傷。被
    上訴人違規肇事與伊之受傷，實有相當因果關係。被上訴人
    此一過失傷害行為，經法院處刑確定。因依民法第184條及
    第191條之2規定，請求被上訴人賠償非財產上損害新臺幣（
    下同）100,000元本息，原判決駁回請求，尚有未洽等語。
    併上訴聲明：(一)原判決關於駁回上訴人下列第二項之訴部
    分，及訴訟費用之裁判（確定部分除外）均廢棄。(二)被上
    訴人應給付上訴人100,000元，並自起訴狀繕本送達翌日起
    至清償日止，按年利率百分之五計算之利息。(三)訴訟費用
    由被上訴人負擔（上訴人超過上開請求部分，業經原審判決
    敗訴，未據其聲明不服，此部分不在本院審理範圍）。
二、被上訴人則以：(一)本件侵權行為損害賠償事件，經臺灣台
    南地方法院（下稱台南地院）判決伊無罪，依刑事訴訟法第
    503條第1項規定，應以判決駁回上訴人之訴。(二)又本件車
    禍事故，依台灣省車輛行車事故覆議鑑定委員會意見鑑定，
    認伊無過失，並依監視錄影光碟所示情形，伊駕駛機車進入
    路口時，號誌轉為黃燈，上訴人機車行駛方向路口待轉區，
    已經有多輛機車暫停等待綠燈再通行。但因該肇事路口較寬
    ，伊機車無法於全紅時段通過路口，造成伊機車通過機車待
    轉區瞬間，與自機車待轉區最右側駛出之上訴人機車發生碰
    撞。上訴人於綠燈起駛進入路口時，疏忽未注意車前狀況，
    讓前一時相已進入路口之直行車先行，為肇事原因。(三)依
    交通部82年10月5日交路（八二）字第033484號函示，伊進
    入路口仍有通行權，上訴人於綠燈起駛時，應注意可注意車
    前狀況而未注意，二車才發生碰撞。伊進入路口時為黃燈，
    並已經駛入路口相當距離，即將通過路口，非剛駛入路口，
    號誌馬上轉成紅燈而肇事，伊應無肇事責任。伊進入路口仍
    注意是否有車輛會衝出。而當時看見車輛均已經停止，實難
    預料會有一台機車在車陣最右側突然衝出，突然衝出與發生
    碰撞之間僅l、2秒鐘時間，伊實無避免與上訴人碰撞之可能
    性，伊無任何侵權行為。原審判決駁回上訴人之請求，尚無
    違誤等語。併答辯聲明：(一)上訴駁回。(二)第二審訴訟費
    用由上訴人負擔。
三、本院之判斷：
    上訴人主張其於上揭時、地騎乘機車與被上訴人騎乘之機車
    發生碰撞，受有傷害，被上訴人有過失責任，應負損害賠償
    ，惟為被上訴人所否認，並以前揭情詞置辯。則本件兩造所
    爭執者為：(一)被上訴人是否應負侵權行為損害賠償責任？
    (二)上訴人所得請求之金額若干？經查：
(一)上訴人主張其於上揭時、地騎乘機車與被上訴人騎乘之機車
    發生碰撞，受有左肩峰與鎖骨關節閉鎖性脫臼、左肩部挫傷
    等傷害，業據提出財團法人臺灣基督長老教會新樓醫院98年
    1月24日診斷證明書1份在卷足憑〔見台南市警察局第一分局
    南市警一刑偵字第098090001016號警卷（下稱另警卷）第31
    頁〕。而依路口監視器翻拍照片觀之（見另警卷第49-53頁
    ），被上訴人騎乘之機車約係在路口監視器時間為14時30分
    35秒許騎至東寧路與林森路口之停止線，當時路口號誌顯示
    為黃燈，而於14時30分42秒至43秒間到達另一端之路口，並
    與上訴人之機車發生碰撞，因此，被上訴人自越過其行向之
    停止線至通過路口之時間約7至8秒鐘。而本件交通事故之肇
    事因素，經臺灣省車輛行車事故覆議鑑定委員會鑑定，其覆
    議意見固認為：「黃林純子駕駛輕機車，於行車管制號誌綠
    燈起步時，未讓前一時相已先進入路口之車輛先行，為肇事
    原因。王秀蘭無肇事因素。」有該覆議鑑定委員會98年7月2
    2日函附覆議字第980892號覆議意見書1份在卷可憑（見另警
    卷第34-36頁）。覆議意見書據以認定被上訴人無肇事因素
    之理由，係以被上訴人係黃燈號誌駛入路口，且已進入路口
    通行一段距離，非闖紅燈剛駛入路口即肇事。被上訴人於另
    刑事案件並舉交通部82.10.5交路字第033484號函所示黃燈
    顯示時，尚未失去通行路權，故不能依道路交通管理處罰條
    例第60條第3款（不遵守道路交通號誌之指示）規定處罰〔
    見本院99年度交上易字第736號卷（下稱另本院刑卷）第68
    頁〕。然依道路交通標誌標線號誌設置規則第206條規定：
    「圓形黃燈用以警告車輛駕駛人及行人，表示紅色燈號即將
    顯示，屆時，將失去通行路權。」汽車駕駛人駕駛車輛面對
    圓形黃燈時，應注意交岔路口行車環境並依號誌指示行駛，
    此有交通部99年11月29日交路字第0990058903號函可稽（見
    另本院刑卷第62頁）。又觀道路交通安全規則等各項交通法
    規並無車輛於前一時向已先進入路口，即不因其行向之號誌
    變紅燈後仍取得優先行駛通過之路權之規定。縱被上訴人於
    行駛至東寧路與林森路口時，號誌燈顯示黃燈，惟表示紅色
    燈號即將顯示，此時被上訴人雖尚擁有優先行駛通過東寧路
    之路權，但路權將喪失，被上訴人自應注意該路口之距離、
    當時之車流輛，是否足供其於喪失路權前安全通過。再參以
    當時東寧路與林森路口之號誌，第一時相：東寧路東往西方
    向黃燈3秒，全紅2秒；即於東寧路東往西方向變換為紅燈後
    ，間隔2秒全紅時間（路口各方向均為紅燈），林森路始變
    換為直行及右轉綠燈，有臺南市政府交通處99年7月12日南
    交處工字第09917046150號函可按〔見台南地院99年度交易
    字第174號刑卷（下稱另原審刑卷）第24頁〕。且被上訴人
    於顯示黃燈時進入東寧路與林森路口，3秒後即顯示紅燈，
    此時被上訴人雖已喪失路權，但因尚有2秒全紅時間，林森
    路方向之車輛尚未取得路權，並無車輛通過，如被上訴人於
    此時間內離開該路口亦可避免本件車禍發生，然如前所述，
    被上訴人於顯示黃燈時始進入路口，進入後7至8秒時間仍未
    離開路口，致與上訴人所騎機車發生碰撞，而依現場之路況
    、天候等因素並無不能注意之情事，被上訴人卻疏未盡其注
    意義務，就本件車禍之發生顯有過失，覆議意見書之認定容
    有未洽，且其過失行為與上訴人所受傷害之結果間具相當因
    果關係。被上訴人所辯，為無足採。而被上訴人此一行為，
    亦經刑事庭同此認定，而以過失傷害罪處刑確定，有本院99
    年度交上易字第736號刑事判決可資憑按（見本院卷第15-20
    頁），復經本院調取上開刑事案卷查明屬實，上訴人前述主
    張，堪信為真實。從而，上訴人之身體、健康因被上訴人過
    失不法侵害行為而生損害，被上訴人自應負侵權行為損害賠
    償責任。至上訴人主張其另受有左臀部挫傷云云，惟與其於
    另警詢時主張之上開傷勢不同（見另警卷卷第23頁），且上
    訴人因本次車禍造成如起訴書所載之傷害（即左肩峰與鎖骨
    關節閉鎖性脫臼、左肩部挫傷等傷害），為其於另本院刑事
    案件列為不爭執之事項（見另本院刑卷第43頁），上訴人並
    不能舉證此部分之傷害，亦為本件車禍所造成，惟尚不影響
    上開侵權行為之認定。
(二)查上訴人因系爭車禍事故，受有左肩峰與鎖骨關節閉鎖性脫
    臼、左肩部挫傷等傷害，經此創傷後，其身體及精神受有相
    當之痛苦，堪信屬實。又上訴人為初中畢業，原先作服裝設
    計，現已沒作，有房地一筆。被上訴人為專科畢業，在超商
    上班，97、98年度所得均45萬餘元，有汽車一部，名下無不
    動產，業經兩造陳明，並有稅務電子閘門財產所得調件明細
    表在卷足憑（見原審交附卷第11-14頁、本院卷第32頁反面
    、第24-27頁）。本院審酌兩造之學歷、身分、地位、經濟
    能力、上訴人所受傷害等一切情形，認上訴人請求被上訴人
    賠償非財產上之損害100,000元，尚屬適當。
(三)惟按損害之發生或擴大，被害人與有過失者，法院得減輕賠
    償金額或免除之，民法第217條第1項定有明文。又起駛前應
    讓行進中之車輛行人優先通行；汽車行駛時駕駛人應注意車
    前狀況，並隨時採取必要之安全措施。道路交通安全規則第
    89條第1項第6款、第94條第3項分別定有明文。經查：
  1.上訴人於另刑事案件陳稱：「（請你詳述此交通事故之肇事
    經過？）我於上述時地駕駛UXI-971號輕機車；沿林森路機
    慢車優先道由北向南行駛至事故地點，我停紅燈等號誌變綠
    燈後起步行駛至行人穿越道時，我看左方一部機車沿東寧路
    東向西駛來（由王秀蘭駕駛ZZZ-201號輕機車)碰撞我機車車
    頭後，我跟機車往西側滑行。跟在我後方約2公尺有一位同
    行腳踏車有看到我被撞願意出來作證。」等語〔見另警卷第
    22頁〕；被上訴人於另刑事案件陳稱：「我是騎乘ZZZ-201
    號輕機車，黃林純子騎乘UXI-971號輕機車。」、「（你於
    當時行駛東寧路欲穿越林森路口時，交通號誌〈紅綠燈〉為
    何種燈號？）經過我看路口監視器確定為黃燈。」等語（見
    另警卷第20頁）。依卷附道路交通事故現場圖、道路交通事
    故調查報告表(一)、(二)、現場照片及路口監視器翻拍照片觀之
    （見另警卷第37-39、49-55頁），足徵被上訴人乃係沿東寧
    路機慢車優先道東向西行駛，且於其行向號誌仍為黃燈時即
    越過停止線（見另警卷49-50頁監視器翻拍照片），而上訴
    人騎乘之車號UXI-201號輕機車則係沿林森路由北往南方向
    行駛，行經林森路與東寧路口遇紅燈停等，然上訴人於其行
    向號誌甫自紅燈變成綠燈隨即起步，並未讓前一時向已先進
    入路口之被上訴人所騎乘之機車先行（見另警卷52-54頁監
    視器翻拍照片）。依上開規定，上訴人既係起駛車輛，自應
    讓前一時向已先進入路口仍在行進中之被上訴人所騎乘之機
    車先行，而當時天候晴、日間自然光線、柏油路面乾燥、無
    缺陷、道路無障礙物、視距良好，此有道路交通事故調查報
    告表(一)在卷可憑（見另警卷第38頁），並無不能注意之情事
    ，上訴人竟疏於注意，逕自起駛，而與被上訴人所騎乘之機
    車發生碰撞，致被上訴人人車倒地亦受有傷害，是上訴人就
    本件事故之發生，自有未注意車前狀況以及於起駛前未讓前
    一時向已先進入路口之車輛先行之過失。此經臺灣省車輛行
    車事故覆議鑑定委員會覆議意見書同此認定，有上開覆議意
    見書1份在卷可憑（見另警卷第34-36頁）。
  2.至上訴人所稱伊係依綠燈號誌前行而與被上訴人騎乘之機車
    發生碰撞，依信賴原則，伊就本件車禍並無過失云云。惟按
    汽車駕駛人對於防止危險發生之相關交通法令之規定，業已
    遵守，並盡相當之注意義務，以防止危險發生，始可信賴他
    人亦能遵守交通規則並盡同等注意義務。若因此而發生交通
    事故，方得以信賴原則為由免除過失責任（最高法院84年台
    上字第5360號判例意旨參照）。查，即使上訴人當時可依綠
    燈號誌前行，然仍應注意車前狀況以及起駛前應讓先前已進
    入路口之車輛先行，不因其行向係綠燈而免負上開注意義務
    ，本院審酌本件事故路口寬廣，在上訴人行向號誌轉為綠燈
    時，其應得預見左方東寧路東向西方向車道可能有車輛在紅
    燈前進入該路口而尚未完全通過，惟依上訴人於另刑事案件
    自承：（你在起駛前，有看到王秀蘭的來車？）因為那天車
    輛很多，我沒辦法看到，當時我彎下身要去整理機車腳踏板
    上的東西。（你是否有先往左邊查看有無來車才起駛？）看
    不到，我看到綠燈，我的左邊有很多車。因為我看到綠燈，
    而且載很多東西，所以就起步等語（見另原審刑卷第63頁反
    面、第64頁）。是上訴人左側既尚有其他機車阻擋其左側視
    線，於起駛前更應注意左側東寧路有無車輛仍未駛離路口，
    然據現場照片及路口監視器翻拍照片所示（見另警卷第53-5
    4頁），上訴人卻是第一個自林森路口機車停等區駛出者，
    是上訴人確有未注意車前狀況以及於起駛前未讓先前已進入
    路口之車輛先行之過失，上訴人對於危險結果之發生，若稍
    加注意即能認識並予避免，卻疏未盡其注意義務，參諸上開
    判例意旨即無信賴原則之適用。上訴人此一行為，亦經刑事
    庭同此認定，而以過失傷害罪處刑確定，有上開刑事判決可
    憑。是上訴人對於本件車禍事故之發生，亦與有過失，是上
    訴人辯無過失，應無可採。
  3.本件上訴人有上開疏失，其就本件車禍之發生，應與有過失
    ，被上訴人抗辯上訴人於本件車禍之發生，與有過失，洵屬
    有據。本院審酌兩造之上開過失情節與程度，認上訴人應負
    百分之30之過失責任，被上訴人則應負百分之70之過失比例
    ，經本院依上開過失比例計算結果，上訴人所得請求之賠償
    金額為70,000元（計算式：100,000×70%＝70,000元）。逾
    此部分之請求，非屬有據。
四、綜上所述，上訴人依民法第184條第1項前段之規定，訴請被
    上訴人給付非財產上損害70,000元，及自起訴狀繕本送達之
    翌日即99年7月20日（查被上訴人係於99年7月19日收受本件
    刑事附帶民事起訴狀繕本，有原審送達證書一件在卷足憑，
    參見原審交附卷第15頁）起至清償日止，按年息百分之5計
    算之利息之範圍內（本院審理範圍），自屬正當，應予准許
    ，逾此所為請求，非屬有據，無從准許。原審就上開應准許
    部分，為上訴人敗訴之判決，自有可議。上訴意旨指摘原審
    判決此部分不當，求予廢棄改判，為有理由，因將之廢棄改
    判如主文第二項所示。就上開不應准許部分，原審駁回上訴
    人該部分之訴，尚無不合，上訴意旨聲明廢棄，為無理由。
五、本件事證已臻明確，兩造其餘主張及攻擊或防禦方法並證據
    資料，經斟酌後認均不影響本院所為上開論斷，自無逐一論
    述之必要，附此敘明。
六、據上論結，本件上訴為一部有理由，一部無理由，依民事訴
    訟法第450條、第449條第1項、第79條，判決如主文。
中    華    民    國  100    年    6    月    14    日
                  民事第一庭    審判長法  官  丁振昌
                                      法  官  林永茂
                                      法  官  高明發
上為正本係照原本作成。
不得上訴。
中    華    民    國   100    年    6     月    15    日
                                      書記官  王全龍